【裁判字號】    98,簡上,94
【裁判日期】    980731
【裁判案由】    確認本票債權不存在
【裁判全文】
臺灣臺中地方法院民事判決              98年度簡上字第94號
上  訴  人  甲○○
被上訴人    乙○○
上列當事人間請求確認本票債權不存在事件，上訴人對於民國
98年3月13日本院臺中簡易庭97年度中簡字第2627號第一審判決
提起上訴，本院合議庭於民國98年7月17日言詞辯論終結，判決
如下：
    主      文
上訴駁回。
第二審訴訟費用由上訴人負擔。
    事實及理由
壹、兩造爭執要旨：
  一上訴人（即第一審原告）部分：
    (一)於原審起訴主張：被上訴人持有如附表所示本票7紙（以
      下稱系爭7紙本票）金額合計新臺幣（下同）730,000元，
      向鈞院聲請裁定准予強制執行（即97年度司票字第3658
      號）。系爭7紙本票雖為上訴人所有，但其本票之債之關
      係，已經上訴人全部清償完畢。上訴人陸續償還時，本應
      向被上訴人逐張取回本票，然被上訴人表示須全部清償時
      再為返還。嗣上訴人於清償完畢而向被上訴人請求返還本
      票時，其表示須再補貼相當之利息而不願返還。為此，爰
      提起訴訟，請求確認被上訴人所持有系爭7紙本票對上訴
      人之債權不存在，並應將該等本票返還與上訴人。而原審
      為上訴人敗訴之判決，將其訴駁回。
    (二)於本院聲明：1.原判決廢棄；2.確認被上訴人所持有上訴
      人簽發之系爭7紙本票對上訴人之債權不存在；3.被上訴
      人應將系爭7紙本票返還與上訴人；4.第一、二審訴訟費
      用由被上訴人負擔。而其陳述除與原判決所載相同者茲予
      引用外，補稱：
      1.上訴人於原審已提出付款日分別為96年12月10日、17日
        、20日、97年1月14日、15日、18日、21日、同年2月12
        日、12日、15日、22日、27日、同年3月4日、10日、31
        日，金額分別為60,000元、40,000元、78,800元、100,
        000元、75,000元、46,000元、10,000元、22,000元、
        100,000元、14,000元、35,000元、60,000元、50,000
        元、15,000元、100,600元、19,000元等清償匯款之單
        據，證明已清償系爭7紙本票款項。至於有匯款時日在
        到期日前者，乃因一般債務人各有作法，並無不妥之處
        。惟原審不查，竟認上訴人未清償票款，尚屬有誤。
      2.原審另認被上訴人所提出上訴人向其借票匯款給持票人
        兌領之支票22張、上訴人向其借款或借支票無力償付於
        第三人兌領而由其代墊款及未償還存摺1張、本票7張、
        借票明細、送貨單、貨款明細、支票影本等資料，可證
        明上訴人提出之匯款單其匯款並非清償系爭7紙本票之
        票款，而係清償上訴人向被上訴人借用現金週轉及代墊
        其借用支票款項或代繳電費。惟查，
        (1)支票22張、支票影本及借票明細部分：被上訴人提出
          上訴人向其借票匯款給持票人兌領之支票22張（即被
          上訴人97年11月28日答辯狀證物1所附支票），其中
          除票號FD0000000票面金額18,000元、FD0000000票面
          金額21,008元、FD0000000票面金額20,000元、FD000
          0000票面金額40,964元等共99,972元，是由上訴人向
          被上訴人借支票使用外，其餘與上訴人無關，被上訴
          人應負舉證之責。且由上訴人於98年1月16日於原審
          所提出民事準備書二狀證物二陳政南所出具簽名之書
          面資料，及證物四被上訴人支票存根上記載「陳桑借
          」及「陳政南簽名」等資料，可知被上訴人提出之支
          票22張為訴外人陳政南所借用，與上訴人無關。系爭
          7紙本票均是擔保陳政南借用被上訴人支票所生之債
          務。
        (2)未償還存摺1張部分：被上訴人另主張其由女兒陳宛
          萱郵局存款帳戶提領現金交付上訴人，惟被上訴人並
          未證明提領現金之用途，且提領金額與其主張之730,
          000元亦不相符。又自存摺資料之日期與金額觀之，
          與上訴人簽發系爭7紙本票之日期及金額並不符合，
          實難認係付款之證明。
        (3)本票7張部分：即為系爭7紙本票，原告已舉證清償如
          1.所示。
        (4)送貨單及貨款明細部分：上訴人已清償貨款，並取回
          送貨單簽名正本，被上訴人所附提供法院者為影本。
          付清貨款部分，有上訴人於原審提出之被上訴人胞弟
          謝鍵成所簽收據1張為憑，且經被上訴人於98年2月13
          日答辯狀證物三所附貨款明細中自承。
      3.原審謂上訴人另案告訴被上訴人重利犯罪，於告訴事實
        中並未述及系爭7紙本票已清償云云。惟查，刑事重利
        罪之構成要件著重在「取得與原本顯不相當之重利」，
        並無須論及清償本票金額之必要。原審以此推論上訴人
        未清償票款，顯無依據。
      4.就上訴人為何非於到期日而是依發票日清償票款乙節提
        出說明：上訴人於簽發之本票到期後，因無法一次還款
        ，故均是先給被上訴人利息，之後再由被上訴人同意陸
        續在系爭本票「到期日」處逕為塗改日期，此可從系爭
        本票「到期日」均一再塗改可知（例如：96年12月29
        日，於給付利息後，即塗改延期為97年1月29日，後又
        塗改變為97年2月29日，再塗改為97年3月29日，最後無
        法塗改，則又另開新本票）。因到期日一改再改，且有
        7紙本票，上訴人只對沒有變動之發票日期有記憶，故
        上訴人只要店中有多餘貨款或向親友借得款項後，即會
        依系爭本票發票日零零星星匯款入被上訴人帳戶清償票
        款。上訴人現已陸續清償全部7張票款，未積欠被上訴
        人。
      5.被上訴人於第一審表示是拿「現金」借給上訴人，於第
        二審卻又自承上訴人是在「擔保」訴外人陳政南之借款
        而簽發系爭7紙本票，顯見其說詞前後矛盾，且不實在
        ，不足採信。
      6.至於上訴人還款後何以不拿回本票，此乃因被上訴人原
        本表示97年4月30日付款後即應返還本票，但事後卻以
        上訴人仍積欠利息及各種事由為藉口，不願返還本票。
  二被上訴人（即第一審被告）部分：
    (一)於原審抗辯：被上訴人與上訴人因做生意而認識，業務上
      往來頻繁，進而變成好朋友，上訴人因信用不良致無法申
      請支票使用，故向被上訴人借用遠期支票使用，支付其應
      負之貨款、保費、房租等，俟票款到期日由上訴人將該票
      款存入被上訴人支票帳戶供兌領。開始上訴人尚能按時將
      票款存入被上訴人之帳戶供其借用支票兌領，後來慢慢不
      按期給付，並用各種理由向被上訴人借款或代墊其應付票
      款，被上訴人為維護信用及基於好朋友想助其度過難關，
      故借款給上訴人使用或代墊其應付票款。豈知上訴人不但
      借款不還，並利用刑事訴訟程序追訴重利刑責，以逼迫被
      上訴人，幸獲檢察官不起訴處分，還被上訴人清白。上訴
      人所列清償債務，係張冠李戴不實在，檢附有關上訴人積
      欠被上訴人之款項73萬元，另外向被上訴人借用現金週轉
      即代墊其借用支票款項或代繳電費等明細及存摺影本請查
      察等語，並提出上訴人向被上訴人借票匯款給持票人兌領
      之支票22張、上訴人向被上訴人借款或借支票因無力供人
      兌領而由被上訴人代墊款、及未償還存摺1張、本票7張、
      借票明細、送貨單、貨款明細、支票影本等影本為證。
    (二)於本院聲明：1.上訴駁回；2.第二審訴訟費用由上訴人負
      擔。而其答辯則與原審相同。
貳、得心證之理由：
  一以下事實為兩造所不爭執，並有相關訴訟資料在卷可證，足
    堪信為真實，本院即採為判決之基礎：
    (一)被上訴人持有上訴人所簽發如附表所示之7紙本票（金額
      合計為730,000元），且向本院聲請裁定准予強制執行，
      業經本院以97年度司票字第3658號裁定准許在案（此有該
      民事裁定及系爭7紙本票影本在卷可證）。
    (二)上訴人於96年12月10日、17日、20日、31日、97年1月14
      日、15日、18日、21日、97年2月12日、12日、15日、22
      日、27日、97年3月4日、10日、31日、97年4月15日、21
      日、30日匯款予被上訴人（共19次），金額分別為60,000
      元、40,000元、78,800元、100,000元、75,000元、46,00
      0元、10,000元、22,000元、100,000元、14,000元、35,0
      00元、60,000元、50,000元、15,000元、100,600元、19,
      000元、18,000元、15,000元、70,000元，合計928,400元
      （此有元大銀行匯款收據影本12張、台中縣大里市農會會
      款收據影本1張及元大銀行自動櫃員機交易明細表影本6張
      在卷可證）。
  二本件上訴人主張其已向被上訴人清償系爭7紙本票之票款，
    惟為被上訴人所否認，故本件應判斷之爭點為：系爭本票債
    權是否已經上訴人清償而消滅？茲說明如下：
    1.關於上訴人簽發系爭7紙本票之原因，上訴人主張是為擔
      保訴外人陳政南借用被上訴人支票所生之債務，被上訴人
      則主張是供作上訴人向其借款之擔保（參見本院98年7月
      17日言詞辯論筆錄），兩造所述並不相同。惟因上訴人並
      不否認對被上訴人負有該730,000元之票據債務，僅是抗
      辯該票據債務已經以不爭執事項(二)所示之匯款清償而消滅
      ，故兩造間簽發收受系爭7紙本票之原因究屬為何，於本
      件爭點之判斷應無影響，先為敘明。
    2.按民事訴訟法第277條規定：「當事人主張有利於己之事
      實者，就其事實有舉證之責任。但法律別有規定，或依其
      情形顯失公平者，不在此限。」又最高法院28年上字第19
      20號判例要旨謂：「請求履行債務之訴，原告就其所主張
      債權發生原因之事實，固有舉證之責任，若被告自認此項
      事實而主張該債權已因清償而消滅，則清償之事實，應由
      被告負舉證之責任。」茲查：本件上訴人並不否認對被上
      訴人負有系爭730,000元之本票債務，僅是抗辯該票據債
      務已經清償而消滅，已如前述，則依前揭法文規定及判例
      要旨所示之舉證原則，該清償之事實，應由上訴人負舉證
      責任。而上訴人就已經清償之事實，雖提出不爭執事項(二)
      所示之匯款資料為證，惟上訴人所匯之前16筆款項（金額
      合計為825,400元），其匯款日期均在系爭7紙本票之到期
      日前，此與本票為信用證券，發票人通常是於到期日始須
      支付票款之情形有違。又系爭7紙本票雖有附表編號1所示
      本票之發票日由97年3月14日改為97年4月14日、編號3所
      示本票之發票日由97年3月27日改為97年4月27日、編號5
      所示本票之發票日由97年3月29日改為97年4月29日、編號
      6所示本票之發票日由97年4月11日改為97年5月11日、編
      號7所示本票之發票日由97年4月14日改為97年5月14日，
      惟該5紙本票未更改前之發票日，其最早者為97年3月14日
      ，而前開16筆匯款，僅有97年3月31日所匯19,000元是在
      97年3月14日之後，其餘15筆仍均在97年3月14日之前。故
      前述上訴人所辯於本票到期日前即清償系爭票款之不合理
      情形，並不因該5紙本票有更改日期而有不同。準此，上
      訴人主張其以不爭執事項(二)所示之匯款清償系爭7紙本票
      之票款，應無可採。
  三據上，上訴人既然未能舉證證明業已清償系爭7紙本票之票
    款，則其請求確認被上訴人所持有上訴人簽發之系爭7紙本
    票對上訴人之債權不存在；及被上訴人應將系爭7紙本票返
    還與上訴人，即非正當。原審為上訴人敗訴判決，核無不合
    。上訴意旨指摘原判決不當，聲明廢棄改判，為無理由，應
    予駁回。
  四本件事證已臻明確，兩造其餘攻擊防禦方法，核與判決結果
    不生影響，爰不逐一論述。
參、結論：本件上訴為無理由，依民事訴訟法第436條之1第3項
    、第449條第1項、第78條，判決如主文。
中    華    民    國    98    年    7     月    31    日
                  民事第三庭  審判長法  官  林洲富
                                    法  官  謝慧敏
                                    法  官  游文科
正本證明與原本無異。
本判決不得上訴。
中    華    民    國    98    年    7     月    31    日
                                    書記官
 附表:
┌──┬─────┬──────┬─────┬─────┐
│編號│ 發票日   │  票面金額  │  到期日  │ 票據號碼 │
│    │          │  (新臺幣)  │          │          │
├──┼─────┼──────┼─────┼─────┤
│ 1  │ 96.10.15 │  100,000元 │ 97.04.14 │ 0000000  │
├──┼─────┼──────┼─────┼─────┤
│ 2  │ 96.10.23 │  100,000元 │ 97.04.23 │ 0000000  │
├──┼─────┼──────┼─────┼─────┤
│ 3  │ 96.11.28 │  200,000元 │ 97.04.27 │ 0000000  │
├──┼─────┼──────┼─────┼─────┤
│ 4  │ 96.11.30 │   50,000元 │ 97.04.29 │ 0000000  │
├──┼─────┼──────┼─────┼─────┤
│ 5  │ 97.02.16 │  180,000元 │ 97.04.29 │ 0000000  │
├──┼─────┼──────┼─────┼─────┤
│ 6  │ 96.11.12 │   50,000元 │ 97.05.11 │ 0000000  │
├──┼─────┼──────┼─────┼─────┤
│ 7  │ 97.01.14 │   50,000元 │ 97.05.14 │ 0000000  │
└──┴─────┴──────┴─────┴─────┘


司法院資訊處製作；財團法人民間司法改革基金會備份。
